【裁判字號】    95,婚,663
【裁判日期】    950810
【裁判案由】    離婚
【裁判全文】
臺灣臺中地方法院民事判決               94年度婚字第663號
原      告  丙○○
被      告  甲○○
上列當事人間請求離婚事件，本院於民國九十五年七月二十七日
言詞辯論終結，判決如下：
    主  文
准原告與被告離婚。
訴訟費用由被告負擔。
    事  實
甲、原告方面：
  一、聲明：求為判決如主文所示。
  二、陳述：原告與被告於民國七十年四月三十日結婚，並育有
      二名子女。惟婚後被告於九十一年七月間離家出走，棄家
      庭及子女於不顧，在外與他名女子同居，雖經原告屢為懇
      求，被告仍不願返家團聚，且未負擔家庭生活費用，甚者
      ，被告竟積欠大筆債務，致經常有地下錢莊上門催討債務
      ，更令原告與子女所居住之臺中縣沙鹿鎮○○路房屋遭銀
      行查封拍賣，而被告目前又不知去向，兩造間已長期無夫
      妻共同之生活。綜上，兩造分居迄今已逾四年，夫妻生活
      名存實亡，已動搖婚姻關係之基礎，且被告所為罔顧為人
      夫、為人父之責，令兩造之夫妻感情蕩然無存，如強求婚
      姻之名，僅徒增原告精神上痛苦及生活上困擾與衝突。是
      兩造感情既已破裂，難以繼續維持婚姻關係，為此本於民
      法第一千零五十二條第二項規定請求准許裁判離婚。
  三、證據：提出戶籍謄本乙紙，並請求傳訊證人即兩造子女乙
      ○○。
乙、被告方面：
    被告未於言詞辯論期日到場，亦未提出書狀作何有利於己之
    聲明或陳述。
丙、本院依職權函請臺中縣警察局清水分局查察被告實際設籍居
    住情形。
    理  由
一、本件被告受合法之通知，無正當理由，未於言詞辯論期日到
    場，經核無民事訴訟法第三百八十六條所列各款之情形，爰
    依原告之聲請，准由其一造辯論而為判決。
二、原告主張兩造於七十年四月三十日結婚，目前婚姻關係存續
    中，惟婚後被告於九十一年七月間離家出走，期間未返家團
    聚，亦未負擔家庭生活費用，且積欠大筆債務，致經常有地
    下錢莊上門催討債務，被告迄今未歸，又不知去向等事實，
    業據提出戶籍謄本乙紙，復據證人即兩造子女乙○○庭證述
    無訛。再者，按原告提出之戶籍謄本記載被告設籍處所「臺
    中縣沙鹿鎮○○里○○路一二七巷一四號」通知被告到庭之
    通知書，均遭以『遷移不明』退回在卷，無法送達，此有本
    院郵務送達公文封及送達證書附卷可憑。再者，經本院依職
    權函請臺中縣警察局清水分局派員查訪被告是否實際居住於
    上開戶籍地之結果，業經該分局函覆「被告並未居住該址」
    ，此有該分局九十五年六月十五日交辦單、職務報告書、戶
    卡片各乙紙在卷可參，經核與原告主張之情節悉相符合。而
    被告經合法通知，並未於言詞辯論期日到場爭執或提出任何
    書狀答辯以供斟酌；此外，復查無任何證據足資證明被告有
    不履行同居之正當理由，是依前揭證據及證人證詞觀之，原
    告主張兩造分居逾四年及被告不盡支付家庭生活費用乙節，
    自堪信為真實。
三、按民法第一千零五十二條第二項之抽象離婚事由，係以「有
    前項（即第一項具體離婚事由）以外之重大事由，難以維持
    婚姻者，夫妻之一方得請求離婚但其事由應由夫妻之一方負
    責者，僅他方得請求離婚」為要件。是對於家庭生活之美滿
    幸福，有妨礙之情形，即得認其與此之所謂難以維持婚姻之
    重大事由相當。（最高法院七十九年臺上字第一○四○號判
    決及八十六年度第二次民事庭會議決議可資參照）。至於是
    否有難以維持婚姻之重大事由，其判斷標準為婚姻是否已發
    生破綻而無回復之希望，此不可僅由原告已喪失維持婚姻意
    欲之主觀面加以認定，而應依客觀的標準，即難以維持婚姻
    之事實，是否已達於倘處於同一境況，任何人均將喪失維持
    婚姻希望之程度以決之（最高法院八十七年度臺上字第一三
    ０四號判決意旨參照）。再按婚姻係以夫妻之共同生活為目
    的，配偶應互信互賴、相互協力，以保持共同生活之圓滿、
    安全及幸福，因而夫妻應相互尊重以增進情感和諧及誠摯之
    相處，此為維持婚姻之基礎，若此基礎不復存在，致夫妻無
    法共同生活，無復合之可能者，即應認有難以維持婚姻之重
    大事由存在。另參諸最高法院八十六年度臺上字第六０六號
    判決要旨載：「民法親屬編於七十四年修正後，於第一千零
    五十二條增列第二項離婚事由之概括規定，准『有前項以外
    之重大事由，難以維持婚姻者，夫妻之一方得請求離婚』，
    其目的在使夫妻請求裁判離婚之事由較富彈性。是夫妻間發
    生之情事，苟足使婚姻難以維持，即無不准依該條第二項訴
    請離婚之理，不因當事人併據同一事實主張有該條第一項離
    婚原因而有不同」。暨同院八十六年三月四日八十六年度第
    二次民事庭會議決議載：「民法親屬編於民國七十四年修正
    後，於第一千零五十二條增列第二項離婚事由之概括規定，
    其目的在使夫妻請求裁判離婚之事由較富彈性。是夫妻間發
    生足使婚姻難以維持之重大事由者，雖不符合該條第一項所
    列各款情形，亦無不准依該法條第二項訴請離婚之理」等見
    解，可知為符合現代多元化社會生活需要，使裁判離婚之事
    由較富彈性，當婚姻破裂，夫妻已無共同生活之實質時，即
    得請求離婚。
四、揆之上開法律之立法意旨，乃係參照各國離婚法採破綻婚之
    立法趨勢，增列上開概括性之規定，期使裁判離婚較富彈性
    。且按婚姻係男女以終生生活為目的之共同生活關係，此共
    同生活體，不但須夫妻營共同生活，且負起保護養育其子女
    之義務，倘事實上已經分居各自獨立生活多年，雙方誠摰互
    信之感情基礎，已經不復存在，依一般人之生活經驗，顯然
    難期修復，雙方共同生活的婚姻目的已經不能達成，而其事
    由之發生，依一般社會感情，尚難認為應完全歸責於夫妻之
    一方時，應可認係民法第一千零五十二條第二項所定難以維
    持婚姻之重大事由，而許夫妻雙方為離婚之請求，否則，勉
    強維持婚姻之形式，反而會對雙方各自追求幸福生活之機會
    造成不必要之限制。經查，被告於九十一年七月間無故離家
    ，棄家庭與子女於不顧，且拒絕返家與原告同居，目前又不
    知去向，衡諸常情，被告既知原告母子女住處及電話，若誠
    摯地希望與原告共同負起對家庭之責任，或負起對子女家庭
    教育，身心之健全發展及培養倫理道德等習性之責任，被告
    更應勉力為之，被告竟拋妻棄子，單獨一人離家他去，被告
    不思婚姻乃一男一女之兩性結合，以組織家庭，共同生活為
    目的，且夫妻生活貴在相互扶持，且此依社會上一般觀念為
    體察，被告有此行為，著實對兩造的家庭產生不良的影響。
    是綜上各情，參互以觀，被告既自九十一年七月間離家，逾
    四年未返家，兩造分居迄今，形同陌路，早已不營夫妻之共
    同生活，而被告對原告母子女生活情況，早已不加聞問，婚
    姻中夫妻彼此扶持之特質蕩然無存，更遑論心靈之契合，宛
    如兩個個體分別存在，婚姻之意義盡失，而同居義務及扶助
    乃夫妻關係最重要之基礎，捨此則難期婚姻關係之穩定與健
    全，再斟酌婚姻關係中當事人之行為、態度、年齡、性格、
    教育程度、別居狀態及其時間之久暫綜合考量，應認兩造間
    存有難以維持婚姻之重大事由，且其不能同居之原因係由於
    被告逕自離家在外所致，被告就其分居在外，復未舉證其有
    正當理由。按本件兩造間既分居多年，且被告既非無謀生能
    力，竟就家庭生活費，置諸不問，又不營夫妻之共同生活，
    即無夫妻之情分，亦無夫妻共同生活之實，此顯與婚姻係一
    男一女之兩性結合，以組織家庭，共同生活為目的之宗旨相
    違背，原告主張兩造間有不能維持婚姻之重大事由，核屬有
    據，而兩造間之婚姻既已生破綻而顯無回復之希望，從而原
    告訴請裁判離婚，洵屬正當。本院參酌上開事證及德國、瑞
    士關於別居期間（三年至五年不等）之規定，認為兩造間之
    婚姻已生破綻，客觀上確實難以繼續維持婚姻共同生活，且
    顯無回復之希望，而其分居之責任應歸屬於被告，從而原告
    依上揭理由請求離婚，為有理由。從而原告依民法第一千零
    五十二條第二項規定請求判決離婚，洵屬正當，應予准許。
五、結論：本件原告之訴為有理由，並依民事訴訟法第三百八十
    五條第一項前段、第七十八條判決如主文。
中    華    民    國    95    年    8     月    10    日
                  家事法庭           法  官  楊熾光
以上正本證明與原本無異。
如不服本判決，應於送達後廿日內，向本院提出上訴狀並表明上
訴理由，如於本判決宣示後送達前提起上訴者，應於判決送達後
廿日內補提上訴理由書（須附繕本）。
中    華    民    國    95    年    8     月    10    日
                                     書記官


司法院資訊處製作；財團法人民間司法改革基金會備份。
